【裁判字號】    99,重訴,15
【裁判日期】    990520
【裁判案由】    給付租金等
【裁判全文】
臺灣臺南地方法院民事判決              99年度重訴字第15號
原      告  臺南市政府
法定代理人  戊○○
訴訟代理人  湯光民律師
複  代理人  丁○○
被      告  丙○○○○○○○○.
            甲○○○○○○○○.
            乙○○○○○○○○.
兼上三人共同
訴訟代理人  己○○○○○○○○.
上列當事人間請求給付租金等事件，經本院於民國99年5月6日言
詞辯論終結，判決如下：
    主      文
被告應連帶給付原告新臺幣伍萬玖仟零柒拾元，及自附表所示各
筆金額之利息起算日起均至清償日止，按週年利率百分之五計算
之利息。
訴訟費用由被告連帶負擔。
    事實及理由
一、原告起訴主張略以：
（一）先位請求部分：
    1.原告於民國82年間，為開闢臺南市○○路地○街商場，乃
      拆除海安路預定道路用地上之攤販，經攤商陳情要求原告
      提供土地供渠等自行籌資興建臨時攤販集中商場繼續營業
      ，原告遂提供向前臺灣省政府教育廳代管之坐落臺南市○
      ○區○○段46地號土地（即文中45號土地，以下簡稱：系
      爭土地），出租予攤商興建「海安路臨時綜合商場」（以
      下簡稱系爭商場）。租金數額之計算係按前臺灣省政府所
      規定租金計算方式核收，惟查民國93年後之租金數額計算
      係依93年10月25日教育部之『部授教中（總）字第093059
      3136號』函第五點說明：自93年起，同意使用補償金之計
      算方式如下：實際使用面積：同意扣除公共使用走道及
      廣場、停車場及花台；每位攤商須繳使用補償金面積＝
      實際使用面積×各攤位使用面積÷總攤位面積。每位攤
      商須繳使用補償金面積×當期公告地價×年息利率5%。此
      有海安路面積計算徵收金額報告可據； 另自96年度1月起
      開始，土地申報地價由每平方公尺9,800元降為4,000元，
      故依此調整96年度以後租金（使用補償金）金額。租賃期
      間至海安路地下街興建完成或系爭土地欲興建學校之日止
      。租金繳納方式，則由原告開單，並由攤商於每年1月、7
      月分二期持向原告繳納，即1月係繳交前年度7月至12月份
      租金，7月係繳交當年度1至6月份租金， 被告之被繼承人
      王勝宗為系爭商場之攤商之一，前向原告承租系爭土地使
      用系爭商場內272號攤位， 惟目前積欠原告93年1月1日起
      至97年12月31日之租金迄未繳納。被告之被繼承人王勝宗
      已於93 年1月1日死亡， 被告為其繼承人，依民法第1153
      條第1項規定， 被告對於其被繼承人王勝宗積欠原告之租
      金債務應負連帶責任。依上述被告每年應負擔之使用補償
      金為93年至95年下半年度為每年17,812元；96年上半年度
      後降低為每年7,270元。
    2.又原告於82年間，因開闢海安路地下街，徵收拆除道路預
      定地上之攤商，經攤商委由訴外人黃石紅代表全體攤商以
      書面陳情要求提供土地供渠等自費興建商場，經攤商陳情
      結果，當時之市長施治明遂批示提供系爭土地供攤商自費
      興建商場，此有原告82年7月15日『八二南市工土字第932
      58號函』可證，依該函之記載，並無隻字片語提及係「無
      償」提供攤商使用，且該函亦載：「……如有未盡事宜，
      顯依市府函文辦理，絕無異議……」；後來全體攤商才依
      據原告上開函文於系爭土地上興建系爭商場。於興建完成
      後，更由黃石紅以系爭商場代表人身分，向原告申請核發
      臨時使用執照，由上可知，系爭商場之攤商於向原告陳情
      取得系爭土地興建系爭商場之過程中，均委由黃石紅向原
      告協調，黃石紅自屬有權代理全體攤商，否則全體攤商如
      何能根據原告行文予黃石紅之函件於系爭土地上興建商場
      ，並依據記載黃石紅為代表人之臨時使用執照辦理送水、
      送電以營業？再者，系爭商場於83年12月25日開幕營業，
      在此之前即由黃石紅於83年8月3日代表全體攤商出具切結
      書予原告，並承諾願繳交所使用系爭土地之租金，亦即兩
      造確曾有租賃關係之意思表示合致，是黃石紅確係有權代
      理全體攤商一節，亦有原告83年8月9日『南市工土字第25
      948號函』記載系爭商場代表人為黃石紅等語可證。
    3.況系爭土地當時係省有地，臺灣省政府既有訂定「臺灣省
      省省有基地租金率」，且出租省有地之原告既兼地方行政
      機關之地位，客觀上應可預期原告將遵照上開法令規定辦
      理，故本件租賃契約之租金數額客觀上亦屬可得確定，否
      則黃石紅豈願簽立系爭切結書？又原告自84年間開始，即
      開單通知被告繳納，足證兩造就租金數額確有意思表示合
      致之情事。今被告既有承租系爭土地，即應按期繳納租金
      。按給付有確定期限者，債務人自期限屆滿時起，負遲延
      責任，而遲延之債務，以支付金錢為標的者，債權人得請
      求依法定利率計算之遲延利息，民法第229條第1項、第23
      3條第1項分別定有明文。查被告每年1至6月份應繳之租金
      ，於當年7月31日繳納期限即已屆滿，原告自得請求自8月
      1日起按法定利率計算之遲延利息。而每年7月至12月份之
      租金，繳納期限於隔年1月31日即已屆滿， 原告亦得請求
      自2月1日起按法定利率計算之遲延利息。
    4.因本件系爭土地自96年1月起之申報地價已由 每平方公尺
      9,800元，調降為4,000元，今被告使用之面積為35.8平方
      公尺，是被告應給付原告59,070元之租金。
（二）備位請求部分：
    1.按無法律上之原因而受有利益，致他人受損害者，應返還
      其利益，雖有法律上之原因，而其後已不存在者，亦同，
      民法第179條訂有明文； 次按依不當得利之法則請求返還
      不當得利，以無法律上之原因而受利益，致他人受有損害
      為其要件，故其得請求返還之範圍，應以對方所受之利益
      為度，非以請求人所受損害若干為準，無權占有他人土地
      ，可能獲得相當於租金之利益為社會通常之觀念（最高法
      院61年台上字第1695號判例參照）。
    2.被告就其使用系爭土地上之「海安路臨時綜合商場」內之
      272號攤位不爭執， 惟系爭土地係原告向前臺灣省政府教
      育廳（即現在之教育部）代管之土地，故原告為系爭土地
      之管理人，倘法院認定兩造間無租賃關係，則被告私自占
      有、使用系爭商場272號之攤位， 即無任何法律上原因，
      卻受有相當於租金之利益，致原告受有損害，為此，原告
      爰依民法第179條之規定 及最高法院61年台上字第1695號
      判例意旨，請求被告返還相當於93年l月1日至97年12月31
      日租金數額59,070元之不當得利。
（三）並聲明：
    1.被告應給付原告59,070元，及自附表所示利息起算日至清
      償日止起至清償日止，按週年利率百分之5計算之利息。
    2.訴訟費用由被告負擔。
二、被告則以：其攤位約六坪左右，教育部公函公佈廣場與走道
    部分應扣除，其只想繳實際使用之那塊攤位。本院98年度南
    小字第1321號判決之被告佔用位置與其相同，請求依照上開
    判決所測量之面積計算其攤位租金，而鐵皮屋下之走道、公
    用及中央面積不應由其負擔云云資為抗辯。
三、得心證之理由：
（一）按稱租賃者，謂當事人約定一方以物租與他方使用、收益
      ，他方支付租金之契約。民法第421條第1項定有明文。又
      按租賃，乃特定當事人間所締結之債權契約，對於契約必
      要之點，即租金與標的物之意思表示必須一致，否則其契
      約即難謂已成立 （最高法院89年度台上字第676號判決參
      照）。再按租金為租賃契約必要之點，依民法第153條第2
      項規定，當事人對此必要之點意思一致，契約始推定其成
      立（最高法院81年度台上字第2844號判決參照）。另契約
      須以當事人互相表示意思一致而成立。所謂一致通常係指
      必要之點而言。租賃為當事人約定一方以物租與他方使用
      收益，他方支付租金之契約，故租賃必要之點自為租賃物
      與租金二者，此二者意思表示缺乏一致，其契約即難認為
      成立（最高法院43年度台上字第1098號判決參照）。再按
      民事訴訟如係由原告主張權利者，應先由原告負舉證之責
      ，若原告先不能舉證，以證實自己主張之事實為真實，則
      被告就其抗辯事實即令不能舉證，或其所舉證據尚有疵累
      ，亦應駁回原告之請求。又請求履行債務之訴，除被告自
      認原告所主張債權發生原因之事實外，應先由原告就其主
      張此項事實，負舉證之責任，必須證明其為真實後，被告
      於其抗辯事實，始應負證明之責任，此為舉證責任分擔之
      原則（最高法院17年上字第917號、43年台上字第377號判
      例參照）。
（二）原告主張訴外人黃石紅於83年8月3日所簽立之切結書即為
      被告之被繼承人同意租賃之意思表示云云，然按【代表】
      之法律關係，乃係基於代表人之身分關係而來，故代表人
      以所代表之法人名義所為之法律行為，效力當然及於法人
      主體，而【代理】之法律關係，則係基於個人代理權之授
      與關係而來，代理人以本人名義所為之法律行為，效力自
      及於本人，此二者之法律上權利義務關係並不相同，應不
      容混淆。經查：該切結書之內容係記載「本人黃石紅代表
      全體商戶」，則倘系爭切結書果真有原告所主張之租賃契
      約之法律效力，則效力應發生於原告與訴外人黃石紅所代
      表之【自救委員會】之間，而非原告與【被告個人】之間
      。再觀諸上開切結書之內容所記載：「本人黃石紅代表全
      體商戶於文中45學校用地內興建海安路臨時綜合商場，因
      請臨時使用執照需要，承諾於該商場攤位編定後一個月內
      督促各攤位繳交切結書：切結內容為一、願繳交所使用土
      地租金……」，故從上揭切結書之文義觀之，亦僅表示訴
      外人黃石紅承諾原告，願於一個月內【督促各攤位攤商繳
      交切結書】，並非基於被告之被繼承人本人之授權，以其
      代理人之身分，來與原告簽立租賃契約，亦無疑義，故自
      尚不得以上開切結書之存在，即遽行認定訴外人黃石紅已
      以被告之被繼承人代理人之身分，以其本人之名義，與原
      告就有關系爭土地之租賃物範圍及租金數額等達成意思表
      示一致。
（三）原告復主張系爭商場之攤商於向原告陳情取得系爭土地興
      建系爭商場之過程中，均委由訴外人黃石紅向原告協調，
      訴外人黃石紅自屬有權代理全體攤商，否則全體攤商如何
      能根據原告行文給訴外人黃石紅之函件於系爭土地上興建
      商場，並依據代表人記載為訴外人黃石紅之臨時使用執照
      辦理送水、送電以營業呢，而主張訴外人黃石紅所簽立之
      切結書效力應及於被告本人云云，然查：訴外人黃石紅於
      當時擔任自救委員會之主委，若係基於攤商經由選舉或推
      派方式所產生，而非基於每位攤商之授權書授權，是否可
      認為即有代理被告之被繼承人在內之全體攤商個人行為之
      權限，已非無疑。再者，縱使全體攤商當初向原告陳情時
      ，確曾委由訴外人黃石紅向原告商談協調，惟被告之被繼
      承人等攤商當初所以組織自救委員會，並推選訴外人黃石
      紅擔任主任委員之目的，乃在於向原告爭取安置攤商之權
      益，並非在與原告簽訂土地租賃契約，此亦乃原告所不爭
      執之事項，故最初原告等委由訴外人黃石紅代向原告陳情
      ，並提出以安置方式無償使用系爭土地之請求時，既已經
      原告以當時之管理機關即臺灣省教育廳不同意無償撥用等
      為由，以函文拒絕無償使用之請求，兩造於之前所為之意
      思表示應即屬未有合致。爾後，原告再以切結書之方式，
      提出一新的租賃契約之【要約】時，自仍應經過被告之被
      繼承人【承諾】意思表示，並經雙方合致後，始能對被告
      之被繼承人發生效力，故原告仍須舉證證明被告之被繼承
      人確有承諾之意思表示，並達成一致，租賃契約始能對其
      合法成立生效。至於原告主張其當初係因為訴外人黃石紅
      有簽立系爭切結書，才會同意發臨時使用執照及辦理送水
      、送電以營業云云，則屬原告與「自救委員會」間之關係
      ，乃另一事實行為，亦尚難以核發臨時使用執照及辦理送
      水、送電等事實，認定被告之被繼承人確已有承諾租賃之
      意。
（四）又訴外人黃石紅於83年8月3日出具切結書時，雖未代表被
      告之被繼承人與原告成立租賃契約，然被告之被繼承人事
      後於85年5月15日 確曾依前開訴外人黃石紅對原告所出具
      之承諾內容，另出具切結書，表明願繳交所使用土地租金
      ，並願會同將該切結書至法院認證，嗣亦經本院公證在案
      等情， 有原告提出之切結書、認證書各1份在卷可按，則
      被告之被繼承人於出具切結書時，對使用系爭攤位須給付
      租金之對價乙情，自不能諉稱不知，又被告之被繼承人既
      有使用原告提供之系爭土地，復切結承諾願繳交使用系爭
      土地之租金，應認與原告就系爭土地已有成立租賃契約之
      意思表示合致。
（五）又「臺灣省省有基地租金率調整方案」，業經臺灣省政府
      於83年7月29日以83府財字第63152號函示各縣市政府辦理
      在案等情，有原告提出之臺灣省政府公報83年秋字第29期
      載明可稽，依該方案，省有基地每年之租金率，除有優惠
      事項，按應繳租金率6折計收外， 不分使用分區，一律按
      收租金當期土地申報地價年息百分之5計收。 又教育部93
      年10月25日部授教中（總）字第0930593136號函第五項說
      明：自93年起，同意（系爭土地）使用補償金之計算方式
      如下：1.實際使用面積：同意扣除公共使用走道及廣場、
      停車場及花台；2.每位攤商須繳使用補償金面積＝實際使
      用面積（24719.3平方公尺）各攤位使用面積 （依據93
      年6月25日南市工字第09331037090函檢附清冊所載面積）
      總攤位面積（24342.1平方公尺）。 3.每位攤商每年應
      繳使用補償金＝每位攤商須繳使用補償金面積當期公告
      地價年息利率5%，有該函附卷可稽，故雖上開被告之被
      繼承人出具之切結書未載明租金之數額與租金繳納之期限
      ，然系爭土地既係省教育廳經管省有學產土地，復因省教
      育廳不同意原告無償借用系爭土地予被告之被繼承人等攤
      商使用，轉而要求訴外人黃石紅承諾督促被告之被繼承人
      出具願繳納租金之切結書，並因黃石紅之要求，出具上開
      切結書承諾願繳納租金，則被告對原告將依上開公布之租
      金率計收租金， 並依臺灣省政府規定之繳納期限即每年1
      、7月催收半年租金乙情，應可預期， 難謂兩造無關於租
      金數額及期限之意思合致，而原告確實亦依上開租金計算
      方式及期限，計算出系爭商場每戶攤商應繳之租金數額，
      按期對每位攤戶開立租金繳款書等情，有原告提出之臺南
      市○○路臨時綜合商場商戶名冊可稽，況被告曾依原告開
      立之繳款書繳納過94年度下半年租金，益證兩造就本件租
      金之計算方式與期限，確有意思表示合致之事實，故縱上
      開切結書未載明關於租金之數額，亦不影響兩造間租賃契
      約成立之事實。
（六）至被告辯稱：其所使用系爭攤位面積約6坪左右， 並認不
      應由其分攤走道面積，復請求依照本院98年度南小字第13
      21號判決所測量之面積計算其攤位租金云云。惟查，本件
      原告與其他攤商間之訴訟因當事人、訴訟資料不盡相同，
      被告逕請求依照該判決測量之面積計算其攤位租金，已非
      可採；且系爭商場攤商使用之攤位面積縱有不一之情事，
      然使用土地之對價與使用之土地面積非有必然之關連性，
      蓋使用之土地面積雖不同，然租賃雙方如就租金數額能達
      成合意，亦無不可，亦即，原告既已提供系爭土地供被告
      等人設置攤位，即應認其業已依約提供合於使用狀態之租
      賃物（即土地）供被告使用，至於被告事實上有無使用攤
      位，抑或攤商間所使用之攤位面積是否一致，對於租賃關
      係之存在，即不生影響；況被告既曾對原告以上開方式計
      算出其應負擔之租金無異議而繳納乙事屬實，顯已同意該
      租金之計收方式，事後自不得僅以使用之攤位面積範圍作
      為計算租金之依據。是被告上揭所辯，自無足採。
（七）兩造間就系爭土地確成立租賃契約，業如前述，原告主張
      本案之租金依上開計算方式核收，而系爭土地申報地價自
      93年1月起至95年12月31日止，每平方公尺為9,800元，自
      96年1月起，每平方公尺為4,000元， 有地價查詢資料1份
      在卷可參，依上開說明，被告使用面積為35.8平方公尺，
      被告93年應繳納租金17,812元【計算式：24719.335.8
      24342.1＝36.35，36.359,8005%＝17,812，小數點
      以下四捨五入】，94年及95年分別分2期繳納（1至6月及7
      至12月），每期應繳納租金為8,906元 【計算式：17,812
      2＝8,906】，96年及97年亦分別分2期繳納（1至6月及7
      至12月），每期應繳納租金為3,635元 【計算式：24,719.
      335.824,342.1＝36.35，36.354,0005%2＝3,6
      35】， 又被告前曾繳納94年度下半年之租金8,906元，故
      原告請求被告給付租金合計為59,070元【計算式：17,812
      ＋（8,9063）＋（3,6354）＝59,070】，即屬有據。
四、按給付有確定期限者，債務人自期限屆滿時起，負遲延責任
    ；又遲延之債務，以支付金錢為標的者，債權人得請求依法
    定利率計算之遲延利息，民法第229條第1項、第233條第1項
    分別定有明文。次按，繼承人對於被繼承人之債務，負連帶
    責任，民法第1153條第1項亦定有明文。 本件原告與被告之
    被繼承人王勝宗間既有租賃契約關係存在，而被告之被繼承
    人王勝宗已於93年1月1日死亡，被告為其繼承人，依上開民
    法規定，被告對於其被繼承人王勝宗積欠原告之租金債務自
    應負連帶責任。從而，原告本於租賃及繼承之法律關係，請
    求被告連帶給付 如主文第1項所示金額及利息，為有理由，
    應予准許。又原告先位請求既獲勝訴之判決，本院自毋庸就
    其備位請求再為審酌，附此敘明。
五、結論：本件原告之訴，為有理由，依民事訴訟法第85條第2
    項，判決如主文。
中    華    民    國    99    年    5     月    20    日
                          臺灣臺南地方法院民事第三庭
                                  法  官  王 獻 楠
以上正本證明與原本無異。
如對本判決上訴，須於判決送達後20日內向本院提出上訴狀（需
按他造人數附繕本）。
中    華    民    國    99    年    5     月    20    日
                                  書記官  李 靜 怡
附表：
┌──┬───────┬────┬─────┐
│編號│   承租期間   │租金數額│利息起算日│
├──┼───────┼────┼─────┤
│ 1  │93年1月至12月 │ 17,812 │94年2月1日│
├──┼───────┼────┼─────┤
│ 2  │94年1月至 6月 │  8,906 │94年8月1日│
├──┼───────┼────┼─────┤
│ 3  │94年7月至12月 │  還款  │95年2月1日│
├──┼───────┼────┼─────┤
│ 4  │95年1月至 6月 │  8,906 │95年8月1日│
├──┼───────┼────┼─────┤
│ 5  │95年7月至12月 │  8,906 │96年2月1日│
├──┼───────┼────┼─────┤
│ 6  │96年1月至 6月 │  3,635 │96年8月1日│
├──┼───────┼────┼─────┤
│ 7  │96年7月至12月 │  3,635 │97年2月1日│
├──┼───────┼────┼─────┤
│ 8  │97年1月至 6月 │  3,635 │97年8月1日│
├──┼───────┼────┼─────┤
│ 9  │97年7月至12月 │  3,635 │98年2月1日│
├──┴───────┴────┴─────┤
│         合計          59,070             │
└─────────────────────┘

司法院資訊處製作；財團法人民間司法改革基金會備份。
